【裁判字號】    89,上易,85
【裁判日期】    890627
【裁判案由】    損害賠償
【裁判全文】
臺灣高等法院民事判決  八十九年度上易字第八十五號
      上  訴  人  甲○○
                  乙○○
      共      同
      訴訟代理人  李林盛律師
      複 代理 人  王彩又律師
      被 上訴 人  私立光復高級中學  設新竹市○○路○段一五三號
      法定代理人  程曉峰      .
      訴訟代理人  曾肇昌律師
右當事人間請求損害賠償事件，上訴人對於中華民國八十八年十一月二日臺灣新竹地
方法院八十七年度訴字第七○七號第一審判決提起上訴，本院判決如左：
    主    文
原判決命上訴人給付之金額超過新臺幣貳拾陸萬玖仟壹佰陸拾參元及按月應給付金額
超過新臺幣貳仟捌佰壹拾玖元，暨該部分假執行之宣告並命上訴人負擔訴訟費用之裁
判均廢棄。
其餘上訴駁回。
上訴人應再給付被上訴人新臺幣柒萬柒仟貳佰伍拾玖元及自民國八十七年十月九日起
至交還新竹市○○段八二、九０地號如附圖所示Ａ、Ｂ、Ｃ、Ｄ部分土地予被上訴人
之日止，按月再給付被上訴人新臺幣參仟參佰捌拾肆元。
第一、二審及擴張之訴之訴訟費用，由上訴人負擔。
    事    實
甲、上訴人方面：
壹、聲明：
一原判決不利上訴人部分廢棄。
二右廢棄部分被上訴人在第一審之訴及其假執行之聲請均駁回。
三被上訴人擴張之訴駁回。
貳、陳述：除引用原判決記載外，補稱：
一被上訴人與陸軍總司令部（下稱陸同總部）終止使用借貸契約，並訴請陸軍總部拆
  屋還地，雖獲勝訴確定，惟陸軍總部並未告知訴訟，前述判決效力自不及於伊，伊
  抗辯被上訴人與訴外人海軍總司令部（下稱海軍總部）間四十三年六月三十日之土
  地買賣為「附負擔之買賣」，並不受本院七十七年度上更字（二）字第一九九號判
  決、最高法院七十八年度台上字第二一七八號判決之拘束。
二坐落新竹市○○段八二、九０號如附圖所示Ａ、Ｂ、Ｃ、Ｄ部分土地（下稱系爭土
  地）上之新竹市○○路○段一五五巷十五號房屋（下稱本件房屋），係其被繼承人
  朱才猷將獲配居住之南精忠新村原門牌新竹市光明里南赤土埼二０九號，面積僅三
  ０點八平方公尺之眷舍拆除，另行興建之建物，由朱才猷原始取得，屬朱才猷之遺
  產，業經全體繼承人協議立具同意書，由上訴人乙○○繼承，為上訴人乙○○單獨
  所有。
三倘本件房屋非朱才猷所有，而係訴外人陸軍總部所有，則因不能使用土地而受利益
  者，應為陸軍總部，縱伊得陸軍總部之同意而占有系爭土地上房屋因而受有利益，
  亦與土地所有人即被上訴人所受損害無直接因果關係，被上訴人自不得依不當得利
  關係請求伊返還該利益。
四被上訴人主張因伊抗辯本件房屋係朱才猷改建，致無法執行拆屋還地，而受有損害
  云云。惟被上訴人所以無法執對陸軍總司令部之拆屋還地執行名義強制執行拆除本
  件房屋，乃因本件房屋實係朱才猷所有，倘本件房屋係陸軍總部所有，則其拆屋還
  地強制執行權利之行使，自不受影響，被上訴人並未受有何損害。
五因被上訴人不准伊等將本件房屋翻修成大樓，故多年來均以平房居住，其經濟價值
  甚低，以年息百分之五計算相當於租金之損害，顯然過高，應以申報地價之百分之
  二計算。
六本件房屋現由上訴人乙○○、甲○○居住使用，第一審共同被告朱忠一等人早已遷
  出，均未使用本件房屋。
參、證據：除援用第一審所提證據外，補提新竹市稅捐稽徵處房屋稅籍證明書影本二
    紙、及戶籍謄本、台灣新竹地方法院八十一年度訴字第八八號、八十七年度訴字
    第三九一號民事判決、台灣高等法院八十三年度上字第二八七號民事判決、最高
    法院八十二年度台上字第一七三一號判決要旨、認證書及同意書、旅行證等影本
    各一件為證。
乙、被上訴人方面：
壹、聲明：
一上訴駁回。
二如上訴人上訴部分受不利判決，請判命上訴人應再給付被上訴人新臺幣（下同）七
  萬七千二百五十九元及自民國八十七年十月九日起至交還系爭土地予被上訴人之日
  止，按月再給付被上訴人三千三百八十四元。
貳、陳述：除引用原判決記載外，補稱：
一坐落新竹市○○段八二、九０號土地係建地，位於新竹市區中心地帶，一般出租按
  照公定租金率亦應為百分之七．五以上，原判決只按百分之五判令上訴人給付，已
  屬偏低。
三系爭房舍為陸軍總部所有，伊向海軍總部買受新竹市○○段八二、九０號土地，並
  未附帶條件，陸軍總部對此始終無異議，上訴人無權代位主張為附負擔之買賣關係
  。
四陸軍總部使用伊所有系爭土地，原係基於使用借貸關係，嗣經伊終止使用借貸關係
  ，陸軍總部即無占有之正當權源，上訴人之被繼承人朱才猷經陸軍總部配住之宿舍
  ，自斯時起，即屬無權占用，陸軍總部同意拆屋還地，上訴人卻主張本件房屋係朱
  才猷改建，而提起第三人異議之訴，繼續佔用系爭土地及房屋，使伊無法執行拆屋
  還地，以充分利用土地另行規劃營建使用，上訴人所獲土地使用之利益與伊無法使
  用土地所受損害間，顯有直接因果關係。
參、證據：除援用第一審所提證據外，補提台灣新竹地方法院八十七年度訴字第三九
    一號民事判決、台灣高等法院八十八年度重上字第六號民事判決影本各一件為證
    。
    理    由
一被上訴人主張：系爭土地為伊所有，原借與陸軍總部所屬前八十一師（下稱陸軍八
  一師）蓋建眷舍，上訴人之父朱才猷獲配其中一戶居住，嗣朱才猷自行在其配住眷
  舍增建，連同鐵架、花園等，分別使用八二號土地計一五二平方公尺，使用九○號
  土地計一一六平方公尺，嗣伊因學生人數日益眾多，空間不敷使用，乃終止與陸軍
  總部間使用借貸契約，並訴請返還上開土地，經判決勝訴確定在案，上訴人之父朱
  才猷原基於配住眷舍之占有，即無正當權源，惟朱才猷死亡後，上訴人迄未返還上
  開土地等情，依不當得利及侵權行為規定，請求上訴人給付自七十八年十一月二十
  五日起至交還土地止相當於租金之損害金（被上訴人於原審請求上訴人及朱才猷之
  其餘繼承人給付自七十八年十一月二十五日起至八十七年六月三十日之損害金一百
  四十八萬零三百九十七元及自八十七年十月九日起至交還系爭土地之日止，按月以
  一萬五千五百零六元計算之損害金，原審認被上訴人於八十二年九月二十四日前之
  不當得利返還請求權已罹於時效而消滅，判命上訴人共同給付自八十二年九月二十
  五日起至八十七年六月三十日止之損害金三十四萬六千四百二十二元及自八十七年
  十月九日起至交還土地之日止，按月給付六千二百零二元，上訴人聲明上訴，被上
  訴人對原審駁回其訴部分之判決未聲明不服，惟聲明如上訴人上訴分受不利判決，
  則擴張聲明如事實欄所示）。
二上訴人則以：系爭土地原為海軍總部所有，借與陸軍八一師建造南精忠新村，被上
  訴人嗣向海軍總部購買系爭土地，同意南精忠新村繼續使用，被上訴人即負有使南
  精忠新村眷舍使用系爭土地之負擔，伊父朱才猷使用系爭土地，當有合法之權源，
  伊父當年將分配之眷舍拆除，另建本件房屋，被上訴人否認房屋為伊父所建，卻又
  對上訴人等請求返還不當得利，理由自相矛盾，且請求相當於租金之損害賠償過高
  等語，資為抗辯。
三按於第二審訴訟程序，當事人為訴之變更或追加，非經他造同意，不得為之，但擴
  張或減縮應受判決事項之聲明者，不在此限，民事訴訟法第四百四十六條第一項、
  第二百五十五條第一項第三款定有明文。被上訴人於本院聲明如受不利判決，即請
  求上訴人再給付七萬七千二百五十九元及自八十七年十月九日起至交還系爭土地予
  被上訴人之日止，按月再給付被上訴人三千三百八十二元，其性質核屬聲明之擴張
  ，上訴人雖表不同意，惟依上開說明，無得上訴人同意之必要，合先敘明。
四次查被上訴人於原審請求上訴人及朱才猷其餘被繼承人計十一人給付一百四十八萬
  零三百九十七元及自八十七年十月九日起至交還系爭土地之日止，按月以一萬五千
  五百零六元計算之損害金，即係請求上訴人各給付十三萬四千五百八十一元五角及
  按月各以一千四百零九元計算之損害金，原判決則命上訴人給付三十四萬六千四百
  二十二元及按月給付六千二百零二元，意即每一上訴人各別給付十七萬三千二百十
  一元及按月給付三千一百零一元，其超過被上訴人請求部分，乃係就當事人未請求
  部分為裁判，自應廢棄。上訴論旨求為廢棄此部分原判決，雖未指摘及此，仍應認
  為有理由。
五又被上訴主張：系爭土地為伊所有，原有陸軍總部所屬原編制為陸軍八一師者蓋建
  之南精忠新村眷舍，上訴人之父朱才猷獲配現門牌號碼新竹市○○路○段一五五巷
  一五號房屋居住，該房屋使用九○號土地如附圖所示Ｄ部分面積一一六平方公尺；
  八二號土地如原判決附圖所示Ｃ部分面積三四平方公尺，並以八二號土地如原判決
  所示Ａ部分面積一○七平方公尺為花園、Ｂ部分面積一一平方公尺分搭建鐵架，伊
  嗣與陸軍總部終止借用契約，並訴請陸軍總部返還上開土地，業已獲判勝訴確定，
  朱才猷於八十年十二月十二日死亡，現房屋由上訴人使用，迄未返還土地等事實，
  業據提出土地登記簿謄本二份、台灣新竹地方法院七十五年度訴字第一六四五號、
  台灣高等法院七十七年度上更字第一九九號、最高法院七十八年度台上字第二一七
  八號判決書各一份、繼承系統表、戶籍謄本、同意書、地價證明書各一份為證，本
  件房屋使用土地位置及面積確如上述，並經原審法院履勘現場並囑託新竹市地政事
  務所派員測量，製有勘驗筆錄、測量成果圖在卷可稽。上訴人對系爭土地為被上訴
  人所有及本件房屋房用土地之位置、面積與複丈成果圖相符，現由伊等共同使用等
  情並不爭執，上訴人雖以前揭情詞置辯，惟查：
(一)八二號、九○號土地原為海軍總部所有，海軍總部借與陸軍總部所屬原編制陸軍八
  一師建造南精忠新村使用，上訴人之父朱才猷係因獲配居住南精忠新村而使用系爭
  土地，海軍總部將土地售與被上訴人後，陸軍八一師雖改隸海軍總部，惟南精忠新
  村眷舍仍由陸軍總部列管，而被上訴人與海軍總部間土地價購契約約定「本約土地
  原由陸軍第八十一師借用之土地一‧五○七九甲由甲方（即海軍總部）將原借約移
  交乙方（即被上訴人），乙方無條件允諾繼續借與該師使用，‧‧‧」等情，為上
  訴人所自認，並有本院七十七年度上更(二)字第一九九號判決可稽，則海軍總部與陸
  軍總部就系爭土地之使用借貸關係因買賣契約之約定，而移存於被上訴人與陸軍總
  部間，惟嗣因教育部修訂高級中學設備標準，致被上訴人校地不符規定，被上訴人
  因此不可預知之情事，自己需用借用物，有收回土地之必要，而與陸軍總部終止使
  用借貸契約，為前開最高法院七十八年度台上字第二一七八號判決確定事實，有被
  上訴人提出之判決書可按。陸軍總部使用本件土地之權源，既經判決確定不存在，
  朱才猷因配住眷舍而得使用土地之權源亦失其依據，而朱才猷與被上訴人間並無其
  他土地使用借貸關係，其繼續使用系爭土地，自乏合法權源。上訴人以被上訴人與
  海軍總部間上開約定，辯稱該等買賣附有使眷舍繼續使用系爭土地之負擔，而得使
  用系爭土地，並非無權占有云云，顯不足採。
(二)上訴人提出之新竹市稅捐稽徵處房屋稅籍證明書，尚不足證明本件房屋確係朱才猷
  所建，而無論本件房屋係朱才猷出資建築原始取得所有權，或係就所配住之眷舍增
  建附合而為眷舍之一部，朱才猷並無繼續使用本件土地之權源，已如前述，其繼承
  人自應自本件土地遷出，將土地交還被上訴人，惟上訴人現共同使用本件房屋而占
  用系爭土地，為其自認之事實，並經原審至現場勘驗屬實，其受有使用土地之利益
  ，被上訴人則因上訴人之未遷出而受有損害，兩者間有因果關係，堪以認定。上訴
  人辯稱：伊得陸軍總部同意使用本件土地所受利益，與被上訴人所受損害無因果關
  係云云，亦不足採信。
六按無權占有他人土地，可能獲得相當於租金之利益，為社會通常之觀念，土地所有
  權人得請求返還相當於租金之利益。又城市地方房屋之租金，以不超過土地及其建
  築物申報總價額年息百分之十為限，前項規定，於租用基地建築房屋準用之，土地
  法第九十七條第一項、第一百零五條分別有明文。而基地租金之數額，除以基地申
  報地價為基礎外，尚須斟酌基地之位置，工商業繁榮之程度，承租人利用基地之經
  濟價值及所受利益等項，並與鄰地租金相比較，以為決定，並非必達申報總地價年
  息百分之十最高額（最高法院六十八年度台上字第三０七一號判例、最高法院四十
  六年度台上字第八五五號判例可資參照）。查系爭土地位於新竹市○○路○段一五
  五巷內，巷道寬度僅約五米，距光復路約二百公尺，本件房屋為磚瓦造平房，，並
  未營業或出租等情，業經原審法院履勘現場屬實，有勘驗筆錄在卷足憑，原審審酌
  系爭土地位於巷道內，並非面臨工商業繁榮之光復路上，上訴人利用基地之經濟價
  值及所受利益不高，認被上訴人以土地申報總價之年息百分五為計算相當於租金之
  損害標準始為適當，於法並無違誤。上訴人辯稱應以年息百分之二為計算損害標準
  ，尚屬無據。
七上訴人使用八二號土地一五二平方公尺，使用九○號土地一一六平方公尺，該八二
  號土地八十、八十三年、八十六年之申報地價均為五千零四十元，九二號土地之申
  報地價依序為五千零四十元、六千零八十六元、六千二百二十八元，有被上訴人提
  出之地價證明書附卷足憑。以申報地價年息百分之五計算上訴人之所得相當於租金
  之利益為（元以下均四捨五入）：
(一)八十二年九月二十五日起至八十三年七月三十一日止，共十個月又六日，為五萬七
  千三百九十元。
     〔（5040*152）+（5040*116）〕*（10/12+6/365）〕*5%＝57390元
(二)八十三年八月一日起至八十六年七月三十一日止，共三年，為二十二萬零八百零八
  元。
     〔（5040*152）+（6086*116）〕*3*5%＝220808元
(三)八十六年八月一日起至八十七年六月三十日止，共十一個月，為六萬八千二百二十
  四元。
     〔（5040*152）+（6228*116）〕*11/12*5%＝68224元
故自八十二年九月二十五日至八十七年六月三十日止，共為三十四萬六千四百二十二
元。
(四)另自起訴狀繕本送達之翌日（八十七年十月九日）起至交還土地止每月為六千二百
  零二元。
    〔（5040*152）+（6228*116）〕*5%*1/12＝6202元
八本件房屋現由上訴人共同使用，已如前述，其所得利益自應由上訴人共同返還，從
  而，被上訴人請求上訴人共同給付自八十二年九月二十五日起至八十七年六月三十
  日止相當於租金之利益三十四萬六千四百二十二元，及自八十七年十月九日起至交
  還系爭土地之日止，按月給付六千二百零二元，即無不合。原判決命上訴人給付二
  十六萬九千一百六十三元（即各給付十三萬四千五百八十一元五角）及按月給付二
  千八百十八元（即各給付一千四百零九元）計算之利益，並依聲請諭知准為以供擔
  保為條件之假執行或免為假執行，洵屬正當，上訴人意旨，指摘原判決該部分不當
  ，聲明廢棄，為無理由，應予駁回。至於被上訴人於本院擴張聲明受不利判決時，
  請求上訴人再給付七萬七千二百五十九元及自八十七年十月九日起至交還土地予被
  上訴人之日止，按月再給付被上訴人三千三百八十四元，於法並無不合，應予准許
  。
九本件事實及法律關係已經明確，兩造其餘陳述，無礙本院認定，毋庸一一贅論，附
  此敘明。
十結論：本件上訴為一部有理由，一部無理由，被上訴人之擴張聲明有理由。依民事
  訴訟法第四百四十九條第一項、第四百五十一條第一項、第七十八條，判決如主文
  。
中      華      民      國    八十九    年      六      月    二十七    日
                                民事第五庭
                                    審判長法  官  黃  熙  嫣
                                          法  官  黃  小  瑩
                                          法  官  鄭  傑  夫
右正本係照原本作成。
不得上訴。
中      華      民      國    八十九    年      七      月      四      日
                                          書記官  劉  家  聲


司法院資訊處製作；財團法人民間司法改革基金會備份。
